臺灣臺北地方法院民事判決　　　　　　　 96年度訴字第573號
原　　　告　己○○
　　　　　　　　　　　　樓
　　　　　　丁○○○
　　　　　　庚○○
　　　　　　辛○○
共　　　同
訴訟代理人　戊○○
被　　　告　壬○○
　　　　　　丙○○
兼　上一人
訴訟代理人　乙○○
被　　　告　臺北縣新店市公所
法定代理人　甲○○
訴訟代理人　劉厲生律師
上列當事人間異議之訴事件，經本院於民國96年4月4日言詞辯
論終結，判決如下：
    主  文
原告之訴駁回。
訴訟費用由原告負擔。
    事實及理由
一、原告起訴主張：
  (一)原門牌號碼為台北縣新店市○○路204 號建物（嗣變更為台
    北縣新店市○○路232 號、232-1 號、232-2 號，下稱系爭
    房屋）為原告父親劉珍浦於民國38年間得到先總統蔣中正先
    生之委任及授權，代表國軍接收日本人所遺留之系爭房屋而
    取得所有權，嗣劉珍浦過世後由原告繼承系爭房屋而為原告
    所共有，應有部分各四分之一。
  (二)查原告父親劉珍浦係因先總統蔣中正之同意，代表國軍接收
    系爭房屋而取得所有權，無須辦理房屋及坐落基地所有權登
    記，原告即可因繼承而取得系爭房屋之所有權。而訴外人台
    灣省公產處於41年12月30日向地政機關申請將系爭房屋登記
    為國有，並登記管理機關為台灣省公產處，嗣台灣省公產處
    再於42年4 月9 日將系爭房屋暨所坐落基地撥贈予新店鎮，
    並於56年1 月13日辦妥所有權登記，均違反強制及禁止規定
    而無效，是被告台北縣新店市公所違法以買賣及撥贈之原因
    登記為系爭房屋及所坐落基地所有權人及管理人，自無依據
    。又國民革命軍遺族學校於58年5 月15日第515 號函之內容
    並未命劉珍浦交出系爭房屋及坐落基地予被告台北縣新店市
    公所，其意思表示之真意即係同意劉珍浦得以所有權人之身
    分繼續占有使用系爭房屋及所坐落基地。
  (三)被告台北縣新店市公所前雖對原告己○○、庚○○、辛○○
    提起請求返還系爭房屋之訴，經鈞院91年度重訴字第1609號
    、臺灣高等法院92年度上字第304 號民事判決及最高法院95
    年度台上字第315 號民事裁定（以下合稱前案確定判決）認
    定原告己○○3 人為無權占有系爭房屋，並以系爭房屋為國
    民革命軍遺族學校向被告台北縣新店市公所租用，再配住予
    劉珍浦等該校教職員及學生，系爭房屋租賃契約業於58年6
    月期滿，且劉珍浦所受配住之法律關係亦因其死亡而終止，
    原告不可能因繼承而取得該租賃關係，原告亦無從因時效而
    取得他人已登記之不動產，及原告庚○○自認係使用借貸關
    係等為由，而判決原告敗訴。然原告除於前案確定判決第二
    審程序審理期間即備位主張劉珍浦因接收日產房屋而取得所
    有權外，並提出原告庚○○係出於錯誤方自認之事實等，惟
    未經調查審酌及採信，更未於理由欄內敘明，顯有判決脫落
    之情形，雖經原告上訴第三審法院，惟三審法院亦未能製作
    實體上判決主文及理由，反逕以裁定駁回，故有民事訴訟法
    第496 條第1 項第1 、2 款規定之再審事由，及違反最高法
    院80年台再字第130 號判例意旨，則被告台北縣新店市公所
    據該確定判決聲請強制執行程序即屬有誤。況原告另於93年
    3 月21日以被告台北縣新店市公所為被告，請求確認原告就
    系爭房屋有所有權存在，並提出與本案大致相符之證據，而
    經鈞院以95年度訴字第4902號民事判決認程序不合法加以駁
    回，經原告己○○上訴至臺灣高等法院，臺灣高等法院95年
    度上字第765 號民事判決理由亦認定原告主張對於系爭房屋
    有所有權之事實，得以再審之訴或補充判決加以爭執，故原
    告提起本訴自屬有據。
  (四)查原告父親劉珍浦係於73年10月21日死亡，其繼承人除原告
    己○○、辛○○、庚○○外，尚有原告丁○○○，但被告台
    北縣新店市公所於前案確定判決僅係針對庚○○、辛○○、
    己○○等請求返還系爭房屋，漏列原告劉湯巧蓉，故該案判
    決既判力及以該判決為執行名義所聲請之強制執行之程序，
    即鈞院民事執行處95年執丑字第23283 號案件之效力自均不
    及於原告丁○○○，原告丁○○○尚可以系爭房屋應有部分
    四分之一所有權人身分，提起確認系爭房屋所有權為原告所
    共有之訴，並得依強制執行法第14條規定，提起債務人異議
    之訴以排除被告台北縣新店市公所對於系爭房屋所實施之侵
    害，而請求撤銷上開執行程序，將鈞院執行處點交予被告台
    北縣新店市公所接管之系爭房屋，交還原告收受接管。
  (五)而被告丙○○、乙○○及被告壬○○等人，無法律權源居住
    於原告所有系爭房屋如附圖所示D 、E部分內，原告亦得訴
    請渠等遷讓返還系爭房屋予原告，及給付相當於租金之不當
    得利。乃聲明：(一)請求確認坐落於台北縣新店市○○路232
    號、232 之1 號、232 之2 號，如附圖所示D 、E 部分之房
    屋為原告所有，各取得四分之一之持份，(二)被告丙○○、乙○○及被告壬○○應分別將無權占有如附圖所示D 、E 部分
    之房屋返還予原告，並自起訴狀繕本送達被告之翌日起至渠
    等遷讓攤位房屋之日止，被告壬○○應按月給付原告新台幣
    （下同）10,000元之租金，被告林文娟、乙○○應連帶給付
    原告12,000元之租金，(三)請求確認鈞院95年度執丑字第
    23283 號執行事件對原告不能執行，(四)請求將鈞院95年度執
    丑字第23283 號對被告壬○○、丙○○、乙○○及原告之執
    行程序予以撤銷，(五)並提出備位聲明：如鈞院95年度執丑字
    第23283 號強制執行事件執行終結，被告台北縣新店市公所
    應將鈞院執行處點交交付被告台北縣新店市公所接管收受之
    房屋交還原告收受接管，(六)並陳明就訴之聲明第1 項，願供
    擔保請准宣告假執行。
二、被告台北縣新店市公所則抗辯：
    系爭房屋暨所坐落基地為新店市所有，而由被告台北縣新店
    市公所為管理人，因遭原告及被告壬○○、丙○○、乙○○
    等人無權占用，乃訴請原告等人遷出、拆除及返還不當得利
    ，案經鈞院91年度重訴字第1609號、臺灣高等法院92年度上
    字第304 號、最高法院95年台上字第315 號歷時5 年審理，
    判定應由原告庚○○、己○○、辛○○、被告壬○○、丙○○、乙○○及訴外人李麗貞、劉皖婷、劉珍堂分別自占有部
    分遷出、拆除加蓋部分、並返還不當得利確定在案。按判決
    既判力之作用乃在於限制當事人於判決確定後，就同一訴訟
    標的不得更行起訴，查前開確定判決業已確定如前，判決理
    由中亦認定系爭房屋為新店市所有，加蓋部分應予拆除等節
    ，本件訴訟自應受前開確定判決所拘束。況原告屢次另以確
    認房屋所有權事件分別提起行政訴訟、民事訴訟，均經台北
    高等行政法院、最高行政法院或鈞院以裁定或判決駁回，足
    以說明原告之請求實無理由，有濫訴之嫌。爰聲明請求：原
    告之訴及假執行之聲請均駁回。
三、被告壬○○、丙○○、乙○○則抗辯：
    原告並非如附圖所示D 、E 部分房屋之所有權人，如附圖所
    示D 、E 部分房屋原係被告台北縣新店市公所所有，經被告
    等向前手使用人頂讓後自行修繕搭蓋，與原告無關，原告訴
    請被告等拆屋還地及給付不當得利云云，並無理由，並聲明
    ：原告之訴及假執行之聲請均駁回。
四、得心證之理由：
  (一)按確定判決之既判力，固以訴訟標的經表現於主文判斷之事
    項為限，判決理由並無既判力。但法院於判決理由中，就訴
    訟標的以外當事人主張之重要爭點，本於當事人辯論之結果
    已為判斷時，其對此重要爭點所為之判斷，除有顯然違背法
    令，或當事人已提出新訴訟資料，足以推翻原判斷之情形外
    ，應解為在同一當事人就該重要爭點所提起之訴訟中，當事
    人及法院就該已經法院判斷之重要爭點之法律關係，不得任
    作相反之主張或判斷，始符民事訴訟上之誠信原則（最高法
    院73年台上字4062號判決要旨參照）。是當事人在前訴訟以
    重要爭點加以爭執，經法院審理及判斷者，於不同之後訴，
    如以同一爭點為重要之先決問題時，當事人應不得為與其判
    斷相反之主張、舉證，法院亦不得為與其相矛盾之判斷，此
    即所謂爭點效理論。
  (二)經查，被告台北縣新店市公所於91年間，主張系爭房屋暨所
    坐落土地為其所有，遭原告庚○○、己○○、辛○○、被告
    壬○○、丙○○、乙○○及訴外人李麗貞、劉皖婷、劉珍堂
    等人無權占用，而訴請渠等遷出、拆除及返還不當得利等，
    經本院91年度重訴字第1609號、台灣高等法院92年度上字第
    304 號民事判決、最高法院95年度台上字第315 號民事裁定
    認定系爭房屋及其基地為新店市所有，由被告台北縣新店市
    公所為管理人，原告庚○○、己○○、辛○○、被告壬○○
    、丙○○、乙○○及訴外人李麗貞、劉皖婷、劉珍堂等人係
    無權占用等情，而判決：1.原告庚○○應將坐落台北縣新店
    市○○路232 號，如附圖所示A 部分上方，以鋼架鐵皮造之
    第二層房屋拆除，並與訴外人劉珍堂、李麗貞、劉皖婷及原
    告己○○等4 人自附圖所示A 、B 部分房屋遷出，連同所占
    基地及463,864 元返還被告台北縣新店市公所，並自91年1
    月1 日起至遷讓房屋日止，按年給付被告台北縣新店市公所
    140,825 元；2.原告辛○○、訴外人李麗貞應將坐落台北縣
    新店市○○路232 號、232 之1 號、232 之2 號，如附圖所
    示C 、D 、E 部分上方，以鋼架鐵皮造之第二層房屋拆除，
    並與訴外人劉皖婷自附圖所示C 房屋部分遷出，連同所占基
    地及162,737 元返還被告台北縣新店市公所，並自91年1 月
    1 日起至遷讓房屋日止，按年給付被告台北縣新店市公所
    51, 332 元；3.被告壬○○應自門牌號碼台北縣新店市○○
    路232 之1 號，如附圖所示E 部分房屋遷出，連同所占基地
    返還被告台北市新店市公所，並自92年1 月1 日起至遷讓房
    屋日止，按年給付被告台北縣新店市公所26,794元；4.被告
    丙○○、乙○○應自門牌號碼台北縣新店市○○路232 之2
    號，如附圖所示D 部分房屋遷出，連同所占基地返還被告台
    北縣新店市公所，並自91年7 月1 日起至遷讓房屋日止，按
    年給付被告台北縣新店市公所17,920元等情確定，有前開歷
    審裁判書在卷可稽（見本院95年度店簡字第2709號卷第91至
    117 頁）。而原告提起本件訴訟主張系爭房屋為伊等所有，
    訴請確認系爭房屋為伊等所有，並請求被告壬○○及被告丙○○、乙○○遷讓返還房屋及給付不當得利等，其訴訟標的
    、訴之聲明，固與前開確定判決不同，而非同一事件，不受
    前開確定判決既判力所拘束。惟前案確定判決理由中一再闡
    述系爭房屋暨所坐落土地為被告台北縣新店市公所所有之事
    實及理由，兩造間亦已就此互為攻擊防禦與辯論，依前述爭
    點效之敘明，本院自不得為相反之認定或判斷。況原告就系
    爭房屋係伊等父親劉珍浦所有乙節，僅提出戶籍登記申請書
    、戶籍謄本、土地及建物登記簿謄本、臺灣省台北縣新店鎮
    公有建築物租約、國民革命軍遺族學校函、系爭房屋照片、
    位置圖、門牌證明書等件為證（見店簡卷第41至82頁），惟
    原告提出系爭房屋照片、位置圖、門牌證明書等僅能證明系
    爭房屋客觀存在經年乙節，依原告提出系爭房屋暨所坐落土
    地之登記簿謄本記載，則可以看出其登記所有人並非原告或
    原告之父劉珍浦，而原告提出戶籍登記申請書、戶籍謄本等
    僅可認為原告及原告之父劉珍浦曾設籍系爭房屋，至原告提
    出租約、國民革命軍遺族學校函反足以證明系爭房屋當初係
    由國民革命軍遺族學校向台北縣新店鎮公所承租使用等情，
    俱未可認定原告主張系爭房屋為伊等父親劉珍浦所有，繼由
    伊等繼承等節為真，是原告雖另謂系爭房屋為劉珍浦所有，
    原告丁○○○為劉珍浦繼承人之一，前開確定判決漏列原告
    丁○○○其為被告，故原告丁○○○自不受前開確定判決效
    力所及云云，亦無可採。綜上，原告聲明第1 項至第3 項之
    訟爭事實，已經兩造於前案確定判決審理中充分論述，並經
    前案判決認定在案，原告且未能證明其上開主張屬實，則其
    起訴請求：(一)確認坐落於台北縣新店市○○路232 號、232
    之1 號、232 之2 號，如附圖所示D 、E 部分之房屋為原告
    所有，各取得四分之一之持份，(二)被告丙○○、乙○○及被
    告壬○○應分別將無權占有前項房屋返還予原告，並自起訴
    狀繕本送達被告翌日起至渠等遷讓攤位房屋之日止，被告壬○○應按月給付原告10,000元之租金，被告林文娟、乙○○
    應連帶給付原告12,000元之租金，及(三)確認本院95年度執丑
    字第23283 號執行事件對原告不能執行云云，均無理由，應
    予駁回。
  (三)次按強制執行法第14條所定債務人異議之訴，乃指債務人請
    求確定執行名義上之實體請求權與債權人現在之實體上之權
    利狀態不符，目的在於排除執行名義之執行力之訴訟，因此
    須以執行名義成立後，有消滅或妨礙債權人請求之事由發生
    ，或在以裁判為執行名義時，其為異議原因之事實發生在前
    訴訟言詞辯論終結後者，債務人始得於強制執行程序終結前
    提起異議之訴。而所謂消滅債權人請求之事由，係指足以使
    執行名義之請求權及執行力消滅之原因事實，如清償、提存
    、抵銷、免除、混同、債權之讓與、債務之承擔、解除條件
    之成就、和解契約之成立，或類此之情形，始足當之。至所
    稱妨礙債權人請求之事由，則係指使依執行名義所命之給付
    ，罹於不能行使之障礙而言。因此倘以前訴訟言詞辯論終結
    前已存在卻未及提出之攻擊防禦方法，指摘債權人之請求自
    始不當，仍不得執以提起債務人異議之訴，訴請撤銷強制執
    行程序。經查，被告台北縣新店市公所係以本院91年度重訴
    字第1609號、台灣高等法院92年度上字第304 號民事判決、
    最高法院95年度台上字第315 號民事裁定為執行名義，聲請
    就原告所有財產為強制執行，經本院執行處以95年度執字第
    23283 號民事執行事件受理在案，該強制執行程序尚未終結
    等情，業據本院依職權調取該執行案卷查核明確，且為兩造
    所不爭執。原告提起本件異議之訴，無非以系爭房屋為其父
    劉珍浦所有，詎被告台北縣新店市公所據以強制執行之民事
    判決在欠缺書面證據情形下，憑空推定系爭房屋為被告台北
    縣新店市公所所有，且被告與劉珍浦間無承租或借用之關係
    存在，而判命原告應返還系爭房屋予被告台北縣新店市公所
    ，實有違誤，應撤銷執行程序云云。惟前案確定判決審理中
    ，業已就系爭房屋所有權歸屬、原告及訴外人等無權占用之
    情形為判斷，有歷審裁判書在卷可稽，已如前述，足見原告
    此部分主張均屬前案訴訟中得為或已為抗辯之事由，非屬「
    執行名義成立後」所發生得以消滅或妨礙債權人請求之事由
    ，則以此等於前案言詞辯論終結前已存在之事項，既經法院
    終局判決確定，原告即不得再行為相反之主張，自亦非提起
    債務人異議之訴之正當理由，從而，原告提起本件債務人異
    議之訴，聲明請求：(四)將本院95年度執丑字第23283 號對被
    告壬○○、丙○○、乙○○及原告之執行程序予以撤銷，(五)
    並提出備位聲明：如本院95年度執丑字第23283 號強制執行
    事件執行終結，被告台北縣新店市公所應將本院執行處點交
    交付被告台北縣新店市公所接管收受之之房屋交還原告收受
    接管云云，亦無理由，不應准許。
  (四)綜上所述，本件原告主張俱無理由，其所為聲明請求均應駁
    回，其訴既經駁回，其假執行之聲請亦失所附麗，應併予駁
    回。
五、本件為判決之基礎已臻明確，兩造其餘攻擊防禦方法及舉證
    ，核與判決結果無影響，毋庸逐一論述，併此敘明。
六、結論：原告之訴為無理由，依民事訴訟法第78條，判決如主
    文。
中　　華　　民　　國　　96　　年　　4 　　月　　27　　日
                        臺灣臺北地方法院民事第三庭
                                法　官　管靜怡
以上正本係照原本作成。
如對本判決上訴，須於判決送達後20日內向本院提出上訴狀。
中　　華　　民　　國　　96　　年　　4 　　月　　27　　日
                       　　　　 書記官　趙郁涵
